ACORDAO-COMPLETO-2548488

ACÓRDÃO 6002/2022 ATA 32/2022 - PRIMEIRA CÂMARA

VISTOS, relatados e discutidos estes autos nos quais se analisam embargos de declaração opostos por Wagner de Almeida Ferraz em face do Acórdão 4195/2022-TCU-Primeira Câmara, por meio do qual esta Corte de Contas negou provimento ao pedido de reexame interposto pelo embargante em face do Acórdão 5406/2021-TCU-Primeira Câmara, que considerou ilegal o ato de concessão de reforma emitido em favor do recorrente;
ACORDAM os Ministros do Tribunal de Contas da União, reunidos em Sessão da 1ª Câmara, diante das razões expostas pelo Relator, em:
9.1. conhecer dos presentes embargos de declaração, com fundamento nos arts. 32, inciso II, e 34 da Lei 8.443/1992, para, no mérito, rejeitá-los;
9.2. notificar o embargante e o Comando do Exército acerca da presente deliberação.

Embargos de declaração opostos em face de decisão que negou provimento a pedido de reexame interposto pelo embargante.

Primeira Câmara

Comando do Exército.

3. Embargante: Wagner de Almeida Ferraz (XXX.752.746-XX).

13.1. Ministro presente: Vital do Rêgo (Relator).
13.2. Ministros-Substitutos convocados: Augusto Sherman Cavalcanti (na Presidência) e Weder de Oliveira.

ACORDAO-COMPLETO-2557802

Acórdão 1148/2023 - Primeira Câmara

VITAL DO RÊGO

Ministro Vital do Rêgo.

Trata-se de embargos de declaração opostos por Wagner de Almeida Ferraz em face do Acórdão 4195/2022-TCU-Primeira Câmara, por meio do qual esta Corte de Contas negou provimento a pedido de reexame interposto pelo embargante. 
2. 	Em seu apelo recursal, juntado na peça 43, em 18/8/2022, o embargante sustenta, no essencial, o que segue:
 (...) 
01. Data Vênia de Vsas Exas, tal recurso legal tempestivo se faz extremamente necessário devido os vários vícios de omissão, contradição e obscuridades contidos na decisão totalmente equivocada desta Colenda Turma, ora embargada tempestivamente já que violou o meu DIREITO ADQUIRIDO deste cidadão a minha MELHORIA DE REFORMA com vencimentos no posto imediato de 2° TENENTE a contar de 08 Dez 2.015 devido o ATO JURÍDICO PERFEITO do reconhecimento da minha a INVALIDEZ PERMANENTE pela Administração Pública Militar que segue o princípio da mais estrita Legalidade (ocorrido tal fato há mais de 05 anos - Prazo Prescricional e Decadencial da União já decorrido desde 08 Jan 2020 devido a data do primeiro pagamento com os vencimentos no posto imediato foi realizado em janeiro de 2.016 conforme preconiza a legislação vigente já amplamente destacada no meu recurso anterior enviado a esta TCU) conforme me garante a lei e o direito, devido o agravamento das minhas doenças /sequelas decorrentes de Acidente em Serviço conforme a robusta documentação comprobatória que já lhes foram apresentadas no meu recurso anterior no qual finalmente após anos de sofrimento a Administração Pública Militar reconheceu, além da minha Incapacidade Definitiva anterior na qual fui reformado ex-officio em março de 2.005 sendo que já foi inclusive julgado legal pelo TCU em 21 Setembro de 2.009 no processo Processo 014.039/2009-0.
02. Assim sendo, oposto da fundamentação incoerente do referido Acordão ora embragado tempestivamente, por estar eivado de vícios contra os fatos consumados do meu caso e contra o meu DIREITO ADQUIRIDO já robustamente demonstrados e já juntado robusta documentação comprobatória dos fatos constitutivos do meu Direito Adquirido de forma isonômica a incontáveis casos análogos ao meu já realizados pelas FA e pelo TCU, destaca-se o meu direito ao Registro da Legalidade do referido ATO JURIDICO PERFEITO exercido pela Administração Pública Militar na época oportuna desde 08 Dez 2.015, quando finalmente após vários recursos administrativos e submetidos a outras juntas medicas militares, reconheceu-se minha INVALIDEZ PERMANENTE com o agravamento das minhas doenças/sequelas preexistentes ao ato de reforma anterior de Marco de 2005, decorrentes de Acidente em Serviço sofrido ainda quando estava no Serviço Ativo do Exército em Outubro de 1998, com relação de causa e efeito com o serviço robustamente provados (parte de acidente, inquérito sanitário de origem, documentações nosológicas diversas, sindicância realizadas, diversos pareceres e laudos médicos e atas de inspeção de saúde anteriores, processo de reforma ex-officio anterior, etc etc) já juntadas nos presentes autos administrativos deste TCU no meu recurso anterior de pedido tempestivo de REEXAME.
03. Destaca-se assim que contrário as obscuridades, omissões e contradições contidas no presente Acordão ora embargado tempestivamente, ressalta-se que se trata o meu caso concreto sobre o ATO JURIDICO PERFEITO praticado pela Administração Pública Militar devido a minha situação atual de saúde anterior de 2.005 após o Acidente em Serviço sofrido em 1998, quando após fui julgado " INCAPAZ DEFINITIVO PARA O SERVIÇO DO EXÉRCITO. NÃO É INVALIDO" e transferido para a Inatividade na condição de Militar reformado do EB; ter sido agravada posteriormente minhas doenças/sequelas com relação de causa e efeito com o Serviço Militar para INVALIDEZ PERMANENTE, isto é, impossibilitado total e permanentemente para qualquer trabalho. tendo sido julgado INVALIDO desde 08 de Dezembro de 2.015 pelo MPGu do HGeJF "INCAPAZ DEFINITO PARA O SERVIÇO DO EXÉRCITO. É INVALIDO".
04. Portando oposto do que fundamentou erroneamente no referido Acordão e decidiu equivocadamente esta Colenda Turma, é evidente o meu pedido legitimo que haja pelo TCU o meu Registro do Ato Legal praticado, já que gerou meu DIREITO AQUIRIDO há mais de 05 anos ( da omissão no presente Acordão de Jul 2022 ora embargado tempestivamente da Prescrição Quinquenal em desfavor da Administração Pública já transcorrida desde 08 Dez 2.020 contado da data do 1° pagamento realizado em Janeiro de 2.016 conforme determina a Lei vigente - art 53 e 54 da Lei nr 9.784/1999 e SUM 473 STF) da minha Melhoria de Reforma com vencimentos com base no posto hierárquico superior de 2° Tenente a contar de 08 de Dezembro de 2.015, decorrente de ACIDENTE EM SERVIÇO, com as doenças /sequelas graves e incuráveis, sendo progressivas e degenerativas com relação de causa e efeito como serviço, agravadas posteriormente após gerarem minha reforma ex-officio, quando por conta destas doenças /sequelas com relação de causa e efeito com serviço fui reformado ex-officio por ter sido transferido para a Inatividade desde março de 2.005 por ter sido julgado anteriormente pela JISR/CML "INCAPAZ DEFINITIVO PARA O SERVIÇO DO EXERCITO. NÃO E INVALIDO; que gerou reforma ex-offcio publicada em 30 de Março de 2005 a contar de 04 de fevereiro de 2.004, já considerada Legal o ato anterior da minha reforma ex-offcio POR ACIDENTE EM SERVIÇO (art. 108,111 da Lei nr 6.880/1980) desde 21 Setembro de 2.009 pelo TCU no processo Processo 014.039/2009-0.
05. Por isso o FATO NOVO da minha MELHORIA DE REFORMA ocorrido em 08 Dez 2.015 reconhecida finalmente pela Adm. Publica Militar a minha INVALIDEZ PERMANENTE decorrente de ACIDENTE EM SERVICO com agravamento das minhas doenças/sequelas com relação de causa e efeito com o serviço ativo no EB preexistentes à minha reforma ex-officio publicada em Marco 2.005 ( erroneamente com os vencimentos de 2°SARGENTO já que de forma imperiosa deveria ter sido respeitado meu DIREITO ADQURIDO desde Fev 2.003 por ter cumprido tudo que a lei exigia na época e deveria ter consequentemente ocorrido a minha promoção ainda em serviço ativo em Ressarcimento de Preterição a contar de 01 Dez 2003 à graduação de 1° SARGENTO requerida inúmeras vezes na época oportuna, docs já juntado no meu Recurso anterior ao TCU, quando diversos companheiros meus 2° Sgt mais modernos foram promovidos na minha frente indevidamente; e nesta Graduação de 1° SGT deveria ter sido reformado na época oportuna em março de 2005 publicada a contar de 11 Fev de 2.004 conforme me garante a lei e o direito violados, sendo requerido reiteradas vezes a época oportuna tal feito a Adm Militar com robusta documentação comprobatória pertinente apresentada constante do meu processo adm. de reforma ex-officio original, requerido também tal feito no meu recurso anterior de PEDIDO DE REEXAME de 2.021 ao TCU na minha primeira oportunidade que tive de me dirigir ao mesmo, contudo foi omitido tal pedido legitimo e nenhuma solução do mesmo constou no presente Acordão ora Embargado tempestivamente, ora reiterado tal pedido legitimo de Promoção em Ressarcimento de Preterição de 1° SGT a contar de 01 Dez 2.003 e devido Registro legal do Ato pelo TCU) , e consequente majoração nos vencimentos de 2° Tenente a contar de 08 Dez 2.015, é que está sendo analisado aqui agora pelo TCU.
06. Portando o fato consumado de, apesar da robusta documentação nosológica e diversos laudos médicos especializados das doenças /sequelas há muito já tinham reconhecido além de minha INCAPACIDADE DEFINITIVA também a minha INVALIDEZ PERMANENTE, já juntados aos autos anteriormente, durante o meu processo administrativo original de minha reforma ex-officio terminado tão somente em Março de 2.005 com a publicação no DOU, e que apesar disto fui julgado "INCAPAZ DEFINITIVAMENTE PARA O SERVIÇO DO EXERCITO.NÃO E INVALIDO" pela Junta Medica Militar em Grau de Recurso em 11 de Fevereiro de 2004 no meu processo de reforma ex-officio original contido na Portaria 384-DCIP.21 de 22 Março de 2.005 o qual não se está em julgamento agora como erroneamente motivaram nela no presente Acordão de Julho de 2.022 para indeferi-me meu pleito legitimo alegando que não fui julgado Invalido erradamente omitindo as Atas de Inspeção de saúde de 2015 realizadas da minha melhoria de Reforma, já que há muito já foi julgado legal meu Processo Original de transferência para a Inatividade com a minha Reforma ex-officio de Março de 2005 pelo TCU desde 21 Setembro de 2.009 pelo TCU no processo Processo 014.039/2009-0; o que fez com que permanecesse com os vencimentos desde então de 2.005 somente de 2° Sargento sem o benefício do posto acima do art. 50,11 do Estatuto dos Militares ( direito dos militares que existiu até somente 2001 para quem contasse mais de 30 anos de serviço passasse para a Inatividade na condição da reserva remunerada, o que evidente não foi o meu caso em 2.005 quando na verdade fui e Reformado ex officio passando para a Inatividade nesta condição, como erroneamente foi alegado duplicidade de recebimento de vencimentos no posto imediato com o atual posto imediato de 08 Dez 2015 devido a minha INVALIDEZ PERMANENTE reconhecida como foi alegado no Acordão anterior de 5.406/Tal 1 2 Câmara recorrido tempestivamente.
07. Também, oposto afirmou a Colenda Turma do TCU, não fui reformado em 2.005 com os vencimentos do posto imediato no grau hierárquico ao que possuía na ativa de 2° Tenente, como já me garantiam a época a legislação vigente caso somente ocorreria se a minha INVALIDEZ PERMANENTE conforme constava da robusta documentação nosologica tivesse sido reconhecida pelas JUNTAS DE INSPEÇAO DE SAUDE MILITARES - J1S e JISR/CML ( art 40,1 da CF/88 e art 110, §1° e 2° aliena b) do ESTATUTO DOS MILITARES - Lei n nr 6.880//1.980) .
08. 07. Desta feita foram destacados tais fatos consumados de incialmente ter sido considerado pela JIS em 2.005 "NÃO E INVALIDO" nos itens 7 e 8 do VOTO do Exmo. Sr. Relator VITAL DO REGO, assim como no item 5.5 do Incompleto, e OMISSO e Contraditório RELATORIO apresentado ao D.Parquet omitindo vários vícios da decisão anterior recorrida como constou do meu recurso de pedido de REEXAME anterior com robusta documentação comprobatória já apresentada, sendo que na verdade não é razão nem de fato e nem de Direito para tentarem justificar a motivação infundada e incoerente com os fatos consumados ocorridos, de forma injusta para ser considerado por Vsas Exas ilegal o ato do meu Registro da minha MELHORIA DE REFORMA posterior de 08 Dez 2.015, na qual nesta sim, contraditório do alegado sem fundamento algum nos referidos does enviados do TCU constantes do referido processo TC Processo 034.926/2020-8, oposto do que afirmaram Vsas Exas, foi sim finalmente a minha INVALIDEZ PERMANENTE reconhecida posteriormente pela JIS além da Incapacidade Definitiva inicial de 2.005, através do Médico da Perito da Guarnição pela Adm Publica Militar em 08 Dez 2.015 conforme constou da robusta documentação nosologica ( exames médicos diversos, Laudos Periciais, Atas de Inspeção de Saúde, da Sessão nr 71 de 08 dez 2015 e sessão de 08 de junho de 2016 ambas do MPGUI/Juiz de Fora (HGeJF) gerando o Parecer Técnico nr 197 de 02 de Agosto de 2.016 da SSFt/42RM com a Portaria nr 163- SAP/1.1-SSIP publicada no DOU nr 172 de 06 Set 2016 e Ficha de Controle nr 28 da Seção de Inativos e Pensionistas da 42 Região Militar etc etc..) já enviados ao TCU na época oportuna pela própria Adm Publica Militar e posteriormente por este cidadão no meu recurso anterior de Pedido de REEXAME, ora negado deferimento através do presente ACORDAI!) nr 4195/2022 TCU da 1 Câmara e ora recorrido e embargado tempestivamente com o presente Embargos de Declaração. Assim requeiro que finalmente haja seu total deferimento e que haja a minha justa e demorado Ato de Registro pelo TCU da minha Melhoria de Reforma com os vencimentos de 2° TENENTE a contar de 08 Dez 2.015 devido a minha INVALIDEZ PERMANENTE decorrente de ACIDENTE EM SERVICO ( art 108,111 e art 11011° e 2° da Lei nr 6.880/1980- ESTATUTO DOS MILITARES e art 40,1 da CF/88) foi reconhecida de forma legal e justa no ATO JURIDICO PERFEITO das PERICIAS MEDICAS DA Administração Pública Militar desta vez praticado em 08 Dez 2.015 no qual respeitou-se a vasta legislação vigente citada e a robusta documentação nosológica comprobatória apresentada na época oportuna, além do próprio entendimento anterior vigente do TCU a despeito contido no ACORDA () 1.987/2.010- TCU- PLENARIO, devendo ser tratado, este cidadão militar que deu a Vida pela Pátria durante longos e honrosos anos da metade da minha vida, de forma isonômica aos incontáveis milhares de casos análogos ao meu já deferidos o referido Registro de Ato de Legalidade das reformas de militares concedidas pela Administração Militar e ratificadas pelo TCU, sendo isto que se espera e novamente requer no meu caso concreto conforme a mais lídima Justiça!
09. E com muito mais razão se faz tal pleito legitimo desde cidadão militar reformado por Acidente em Serviço com minha INVALIDEZ PERMANENTE decorrente de ACIDENTE EM SERVIÇO finalmente reconhecida desde 08 Dez 2.015 há mais de 05 anos ( Prazo Decadencial e Prescricional decorrido em Janeiro de 2.020 contado desde a data do primeiro pagamento com vencimentos no posto imediato de 2° TENENTE ocorrido em Janeiro de 2.016 conforme preconiza a legislação vigente omitida no presente Acordão eivado de vícios ora embargado tempestivamente) , pelas Periciais Medicas da Administração Pública Militar que seguem o princípio da mais estrila Legalidade, pois além de diversas documentações nosológicas comprobatórias a despeito já fornecidas ao TCU anteriormente juntadas não citadas no presente Acordão ora embargado; ao citar, transcrever e reconhecer o D. Relator VITOR HUGO no seu RELATORIO e no seu VOTO de 26 de Julho de 2.022 a legislação vigente contido nos art 108, 110 da Lei nr 6.880/1980, a existência do PARECER TECNICO nr 197/2.016 de 02 de Agosto de 2.016 no qual contém as Inspeções de Saúde Periciais realizadas por este cidadão militar em 08 Dez 2015 e posteriores para REESTUDO em 02 Ago 2.016 atendendo orientação da DCIPAS contida no DIEX nr 220-11/11-APP/DCIPAS de 15 de Maio de 2.015, nas quais fui julgado, oposto do que se afirmou neste controvertido Relatório e Acordão de 26 Julho de 2022 ora recorrido, com o meu parecer pericial contido nas mesmas ATA de IS de : INCAPAZ DEFINIUVAMENTE PARA O SERVIÇO DO EXERCITO.É INVALIDO."; além do D. relator ter reconhecido o entendimento anterior vigente na época oportuna do próprio TCU a despeito contido no ACORDÃO 1.987/2.010- TCU-PLENÁRIO com o qual jugaram-se LEGAL diversos e incontáveis Atos e Registro de diversos casos análogos ao meu de Melhoria de Reforma de militares com agravamento posterior das doenças/sequelas que deram origem a mesma conforme ocorrido no meu caso concreto, portando oposto do decido no referido Acordão eivado de vícios ora recorrido e embragado, são razoes legais de fato e de direito mais que suficientes para se confirmar a TOTAL LEGALIDADE da CONCESSÃO pelo Gestor Competente da Administração Pública Militar no meu caso concreto, sendo oposto do que se afirmou, as razões recursais apresentadas por este cidadão militar recorrente possui argumentos de fato, de direito e vasta jurisprudências mais do que capazes de alterar a incoerente decisão recorrida anterior do TCU, devendo- se assim considerar LEGAL o Ato de Concessão de minha MELHORIA DE REFORMA emitido em 08 Dez 2.015 com o reconhecimento de minha INVALIDEZ PERMANENTE com meu DIREITO ADQUIRIDO aos vencimentos no posto imediato de 2° TENENTE, conforme me garantem a lei e o direito e a SEGURANÇA JURUMCA e a ISONOMIA CONSTITUCIONAL, ora requerido novamente tal pleito legitimo de acordo com a mais Lidima Justiça!
10. Além disso dúvida alguma restou-nos na lide que houve o ocorrência do PRAZO DECANDENC1AL em desfavor da União fulminando-se o fundo de direito dela pretendido, deve-se então o TCU reconhecer o meu Direito Adquirido pleiteado sobre a LEGALIDADE do ato JURID1C0 PERFEITO realizado com seu consequente Registro devido, ainda mais que a PRESCRICAO QUINQUENAL ocorrida na lide contra a Administração Pública pode ser alegada em qualquer grau de jurisdição, pela parte a quem se aproveita conforme previsto no art 193 do CC/2.002 e demais normas pertinentes legais citadas acima. Assim sendo este cidadão militar reformado requer aos Excelentíssimos Ministros do TCU que haja o deferimento do presente recurso com a resolução do mérito reconhecendo a prescrição/decadência ocorrida na lide contra a Administração Pública e em consequência que haja a Aprovação do Ato de Registro sobre o ATO JURIDICO PERFEITO sobre meu DIREITO ADQUIRIDO DO ATO JURIDICO PERFEITO ANTERIOR reconhecido pela administração pública militar somente em 08 DEZ 2.015 ( deveria ter sido desde o ato da reforma ex-officio inicial publicada em 2.005 a contar de 11 Fev de 2.004 quando já se encontrava na minha Situação de Incapacidade Física Definitiva e Invalidez Permanente atestada inúmeras vezes e reconhecida nas diversas documentações nosologicas comprobatórias apresentadas a Administração Pública constantes do meu processos de reforma original, já anexados algumas cópias) do meu DIREITO ADQUIRIDO à minha APOSENTADORIA por INVALIDEZ PERMANENTE decorrente de ACIDENTE EM SERVIÇO COM AS DOENÇAS/SEQUELAS AGRAVADAS, COM RELAÇÃO DE CAUSA E EFEITO COM O SERVIÇO ECLODIDAS DURANTE O SERVIÇO MILITAR DE CARREIRA NOS MEUS PRATICAMENTE 22 ANOS DE EFETIVO SERVIÇO MILITAR COM MELHORIA DE REFORMA RECONHECIDA COM OS PROVENTOS NO POSTO HIERÁRQUICO SUPERIOR DE 2° TENENTE a contar de 08 de Dez de 2015 conforme me garante a Lei e o Direito de FORMA ISONOMICA (art 5° caput da CF/88 violado até então) a todos os outros dezenas, centenas , milhares de militares que tiveram em CASOS ANALOGOS ao meu até então reconhecidos seus DIREITOS E GARANTIAS FUNDAMENTAIS CONSTITUCIONAIS GARANTIDOS pelo próprio TCU inclusive, e também pela própria Administração Pública Militar, além dos diversos outras jurisprudências incontáveis nos Tribunais de Justiça. Tal pedido legitimo até então violado, tem como base legal do objeto o art 5° caput e incisos XXXV , XXVI, LV , art 70, X, art 37 caput e inciso X, art 40, I e o art 142 caput, § 3° inciso I e X da CF/88; art 3°, art 8" inciso I, art 50 IV alíneas d) , I) , m) e s) , art 106 inciso H, art 108 incisos III, IV e V do art 108, §1 e alínea b) do § 2° do art 110 da Lei nr 6.880 de 09 de Dezembro de 1.980 combinado com a RESOLUÇÃO NQ 37, DE 20 DE SETEMBRO DE 1995 do TCU que Disciplina a concessão de Aposentadoria por Invalidez Permanente e com o Acórdão 1987/2010-TCU-Plenário de 11 de Agosto de 2010 do Tribunal de Contas da União. Neste sentido correto foi aplicação do entendimento pela ISONOMIA CONSTITUCIONAL contido no ACORDÃO 1987/2010 vigente na época da minha Melhoria de reforma com vencimentos com base no soldo de 2° TENENTE a contar de 08 de DEZEMBRO de 2.015.
11. Além de todo o exposto acima e no meu recurso legal anterior de pedido de Reexame absurdamente não atendido até o momento de forma discriminatória e Injusta violando a Dignidade da Pessoa Humana e capaz de causar uma série de danos materiais e morais a este cidadão militar reformado decorrente de Acidente em Serviço Incapaz definitivamente em Mar/2005 e posteriormente agravada as doenças/sequelas decorrentes degenerativas como INVALIDO PERMANENTE há mais de 05 cinco anos em 08 Dez 2.015 e também em minha família composta pela esposa e duas filhas estudantes, já que dependemos exclusivamente dos vencimentos militares do posto acima de 2° TENENTE a que faço jus conforme me garante a lei e o direito para uma sobrevivência Digna.
 (...) 
3. 	Além disso, o embargante sustenta cerceamento de defesa, irretroatividade de nova interpretação conferida pela Administração Pública que resulte na restrição de direitos para concluir: 
Pelo exposto como vimos tanto no direito processual como no cotidiano do direito administrativo, É PRECISO ATENTAR PARA A SEGURANÇA JURÍDICA COMO UMA EXIGÊNCIA QUE INDICA A REGRA DA IRRETROATIVIDADE DAS NOVAS INTERPRETAÇÕES E ORIENTAÇÕES ADMINISTRATIVAS, o que se impõe tanto ao gestor como ao controlador público, os quais precisam se convencer da efetividade das normas vigentes, motivos evidentes pelos quais deve-se ser deferido o meu pleito legitimo constante do presente pedido tempestivo de EMBARGOS DECLARATORIOS COM APLICAÇÃO IMEDIATA DO EFEITO SUSPENSIVO fins nenhum dano e prejuízo moral e material possa ser causado a mim e a minha família até decisão final do TCU, corrigindo-se assim a decisão totalmente equivocada anterior e verificada a LEGALIDADE evidente ocorrida no meu caso concreto , efetuar o devido e justo REGISTRO do ATO LEGAL praticado pela Administração Pública Militar na presente lide, sendo isto o que se espera e novamente requer e reitera todos os pedidos acima citados e que se faça JUSTIÇA!
Eis o Relatório.

não há.

Não atuou.

EMBARGOS DE DECLARAÇÃO OPOSTOS EM FACE DO ACÓRDÃO 4.195/2022-TCU-1ª CÂMARA, POR MEIO DO QUAL ESTA CORTE DE CONTAS NEGOU PROVIMENTO A PEDIDO DE REEXAME INTERPOSTO PELO EMBARGANTE. OMISSÕES, CONTRADIÇÕES E OBSCURIDADES ALEGADAS NÃO CARACTERIZADAS. CONHECIMENTO. REJEIÇÃO.

REFORMA (REFO)

não atuou.

Em análise, embargos de declaração opostos por Wagner de Almeida Ferraz em face do Acórdão 4195/2022-TCU-Primeira Câmara, por meio do qual esta Corte de Contas negou provimento ao pedido de reexame interposto pelo embargante em face do Acórdão 5406/2021-TCU-Primeira Câmara, que considerou ilegal o ato de alteração referente à concessão de reforma emitida em favor do recorrente. Isso porque o Sr. Wagner de Almeida Ferraz teve sua remuneração majorada com base no soldo correspondente ao grau hierárquico imediato ao que possuía na reforma inicial, em decorrência de incapacidade definitiva diagnosticada em momento posterior ao da inativação inicial. 
Destaco que os presentes embargos foram opostos em 17/8/2022 (peça 43) . Considerando que o embargante foi notificado em 9/8/2022, o recurso encontra-se tempestivo, porquanto apresentado dentro do prazo previsto no art. 287, § 1º, do RITCU. 
Com relação ao mérito do embargo apresentado, consoante consta no relatório precedente, funda-se o embargante em argumentos que apontariam para supostas omissões, contradições e obscuridades no decisum vergastado. Nesse sentido, alega, em apertada síntese, que:
- tem direito adquirido à melhoria na sua reforma a contar de 8/12/2015, momento em que foi reconhecida sua invalidez permanente;
- tal reconhecimento é ato jurídico perfeito;
- em relação a esse ato jurídico, já teria ocorrido a decadência para a administração pública, desde 8/1/2020;
- teve sua defesa cerceada; 
- deve se aplicar ao caso o princípio da irretroatividade de nova interpretação.
II
A despeito dos argumentos apresentados, o apelo manejado pelo embargante não traz elementos hábeis a alterar o decisum, uma vez que inexistentes as contradições, obscuridades e omissões por ele mencionadas. Na verdade, os embargos apresentados trazem de forma mais detalhada os mesmos argumentos que foram arguidos no pedido de reexame de peça 21, configurando mero inconformismo do embargante com a decisão atacada, pois ele sequer discrimina, com clareza, as supostas contradições, obscuridades e omissões que sustenta.
De início, vale dizer que a via dos embargos de declaração é estreita e se presta, nos termos do Código de Processo Civil, para esclarecer obscuridade ou eliminar contradição; suprir omissão de ponto ou questão sobre o qual devia se pronunciar o juiz de ofício ou a requerimento e corrigir erro material. 
Assim, essa modalidade recursal só permite o reexame do acórdão embargado quando utilizada com o específico objetivo de viabilizar um pronunciamento jurisdicional de caráter integrativo-retificador, vocacionado a afastar as situações de obscuridade, omissão ou contradição, a complementar e a esclarecer o conteúdo da decisão proferida ou, ainda, a retificar erro material. Nesse sentido é a jurisprudência do Supremo Tribunal Federal, consoante se observa a seguir:
EMBARGOS DE DECLARAÇÃO - INOCORRÊNCIA DE CONTRADIÇÃO, OBSCURIDADE, OMISSÃO OU ERRO MATERIAL (CPC, ART. 1.022) - PRETENDIDO REEXAME DA CAUSA - CARÁTER INFRINGENTE - INADMISSIBILIDADE NO CASO - EMBARGOS DE DECLARAÇÃO REJEITADOS. OS EMBARGOS DE DECLARAÇÃO NÃO SE REVESTEM, ORDINARIAMENTE, DE CARÁTER INFRINGENTE - Não se revelam cabíveis os embargos de declaração quando a parte recorrente - a pretexto de esclarecer uma inexistente situação de obscuridade, omissão, contradição ou erro material (CPC, art. 1.022) - vem a utilizá-los com o objetivo de infringir o julgado e de, assim, viabilizar um indevido reexame da causa. Precedentes (Emb. Decl. no A.G.REG. na Reclamação 31.563 Minas Gerais. Relator: Min. Celso de Melo. Julgado em 4/5/2020) .
Nessa senda, rememoro que, para fins de embargos de declaração, a obscuridade se dá, quando o juiz ao prolatar sua sentença não se expressa de maneira clara ou precisa, deixando margem para dúvida das partes. Ou seja, a ideia que o magistrado pretendeu exprimir não ficou suficientemente clara, impedindo que se compreenda com exatidão o seu integral conteúdo[footnoteRef:2]. A omissão consiste na falta de pronunciamento acerca de algum ponto ou questão suscitado pelas partes, ou sobre a qual o julgador deveria se pronunciar de ofício. Por fim, a contradição, para servir de fundamento para a oposição de embargo de declaração, deve apontar a dúvida em relação à fundamentação utilizada na decisão, demonstrando eventuais incongruências lógicas entre os distintos elementos do julgado. Portanto, ocorre contradição, dentro de uma decisão, quando há emprego de fundamentos antagônicos em relação a outros fundamentos, ou ao relatório ou à conclusão. [2:  Fernandes, Luíz Eduardo Simardi, Embargos de Declaração: efeitos infringentes, prequestionamento e outros aspectos polêmicos - 4ª edição, atual. E ampl. São Paulo: Editora Revista dos Tribunais, 2015.] 
Dentro desse contexto, destaco que os argumentos trazidos pelo embargante não apontam com clareza nenhuma omissão, contradição ou obscuridade hábeis a permitir a oposição de embargos de declaração. É que os argumentos apresentados ao colegiado neste momento já foram adequadamente analisados por esta Corte de Contas por ocasião da prolação do acórdão embargado. Senão vejamos:
Quanto à irregularidade que maculou o ato de reforma em questão, rememoro que o Sr. Wagner de Almeida Ferraz ocupava, na ativa, a graduação de 2º Sargento. Foi reformado, em 22/3/2005 nos termos da Portaria 384-DCIP.21, de 22 de março de 2005: 
 (...) 
REFORMAR o Segundo-Sargento QMS/Infantaria (047853643-6) WAGNER DE ALMEIDA FERRAZ, com a remuneração a que faz jus, a contas de 11 de fevereiro de 2004, observados os Art. 9º e 10º, de Medida Provisória nº 2.215-10, de 31 de agosto de 2001, por ter sido julgado incapaz definitivamente para o serviço do exército. Não é inválido. (destaque acrescido) 
Referido ato (10003371-07-2008-004043-4) foi apreciado pelo TCU pela legalidade, nos autos do TC Processo 014.039/2009-0. Ressalta-se que no referido ato inicial de reforma, constou que o recorrente, embora incapaz definitivamente para o serviço do exército, não era inválido.
Em 8/12/2015 (a contar de) , portanto em momento em que o recorrente já se encontrava reformado há mais de onze anos, ele teve seu benefício majorado para o posto de 2º Tenente. Tal majoração decorreu de o recorrente ter se submetido à nova junta médica, que concluiu, desta vez, pela invalidez, nos termos do Parecer Técnico 197/2016:
 Destaco que, até a prolação do Acórdão 2225/2019-TCU-Plenário, estava vigente o entendimento dado pelo Acórdão 1987/2010-TCU-Plenário, que admitia a referida majoração. No entanto, na nova decisão de 2019, o Plenário desta Corte de Contas passou a seguir o entendimento que há muito tempo se encontrava cristalizado no âmbito do Superior Tribunal de Justiça - STJ, a exemplo do decidido no RE 1.340.075, cuja ementa, por oportuna, transcrevo a seguir:
ADMINISTRATIVO. MILITAR. REFORMA. ALTERAÇÃO DE BENEFÍCIO. INCAPACIDADE SUPERVENIENTE. ART. 110, § 1º C/C ART. 108, V, DA LEI 6.880/80. MILITARES DA ATIVA OU RESERVA REMUNERADA. RESTRIÇÃO. MILITAR JÁ REFORMADO. IMPOSSIBILIDADE. 1. A reforma do militar com a remuneração calculada com base no soldo correspondente ao grau hierárquico imediato ao que possuir ou que possuía na ativa, nos termos do art. 110, § 1º c/c o art. 108, V, da Lei 6.880/80, restringe-se aos militares da ativa ou reserva remunerada, na exata disposição do caput do art. 110, não sendo possível a concessão de tal benesse àqueles militares já reformados. 2. Recurso especial não provido. (destaque acrescido) 
 (REsp 1.340.075/CE, Rel. Min. Castro Meira, Segunda Turma, julgado em 9/4/2013, DJe de 15/4/2013) 
 Vale mencionar que o novo entendimento firmado a partir do Acórdão 2225/2019-TCU-Plenário tem sido aplicado para atos apreciados pelo TCU após a prolação do referido decisum, em estrita observância ao princípio da segurança jurídica. No caso em tela, o ato de reforma do recorrente, que consignou a majoração em análise, foi apreciado pelo acórdão recorrido após a prolação do Acórdão 2225/2019-TCU-Plenário. 
 Dentro desse contexto, reafirmo que os atos de concessão de reforma, nos termos da jurisprudência do STF, têm natureza complexa, nascendo de forma precária a partir da concessão pelo gestor competente e aperfeiçoando-se apenas após o registro pela Corte de Contas. 
 Assim, o ato de reforma somente passa a estar plenamente formado (perfeito) , válido (aferição da legalidade com reflexo de definitividade perante a Administração) e eficaz (plenamente oponível a terceiros, deixando de apresentar executoriedade provisória) quando recebe o registro pela Corte de Contas. Portanto, não havendo o registro, o ato de reforma, embora produza efeitos financeiros a partir da concessão precária do gestor competente, não se encontra plenamente formado.
 Com isso, ainda que o diagnóstico atual se enquadre no dispositivo mencionado, não poderia gerar efeitos financeiros relativos à melhoria de proventos, porque o recorrente já havia sido reformado em momento pretérito. Não incide, portanto, o art. 110, § 1º, da Lei 6.880/1980, já que tal dispositivo só é aplicável a militares ativos ou inativos que ainda estejam na reserva e que, nessa condição, em tese, poderiam ser convocados extraordinariamente para o serviço ativo.
Vale mencionar que o embargante não tem, como alega, direito adquirido à melhoria em sua reforma. Isso porque ele já havia sido reformado em 22 de março de 2005, com fundamento no inciso III do art. 108 da Lei. 6.880/1980, sendo que, naquela ocasião, o motivo ensejador da reforma não o tornou inválido. 
PORTARIA Nº 0384-DCIP 21, DE 22 DE MARÇO DE 2005
Reforma por Incapacidade Física
O DIRETOR DE CIVIS, INATIVOS E PENSIONISTAS, no uso da competência que lhe foi subdelegada pela Portaria nº 117-DGP, de 12 de dezembro de 2001 e de acordo com o inciso II doa Art. 104, inciso II do Art. 106, inciso III do art. 108 e Art. 109 da Lei nº 6880, de 9 de dezembro de 1980, resolve:
REFORMAR o Segundo-Sargento QMS/Infantaria (047853643-6) WAGNER DE ALMEIDA FERRAZ, com a remuneração a que faz jus, a contas de 11 de fevereiro de 2004, observados os Art. 9º e 10º, de Medida Provisória nº 2.215-10, de 31 de agosto de 2001, por ter sido julgado incapaz definitivamente para o serviço do exército. Não é inválido. (destaque acrescido) 
Nesses casos, o Estatuto dos militares preconiza o seguinte:	
Art. 108. A incapacidade definitiva pode sobrevir em consequência de:
I - ferimento recebido em campanha ou na manutenção da ordem pública;
II - enfermidade contraída em campanha ou na manutenção da ordem pública, ou enfermidade cuja causa eficiente decorra de uma dessas situações;
III - acidente em serviço;
IV - doença, moléstia ou enfermidade adquirida em tempo de paz, com relação de causa e efeito a condições inerentes ao serviço;
V - tuberculose ativa, alienação mental, esclerose múltipla, neoplasia maligna, cegueira, lepra, paralisia irreversível e incapacitante, cardiopatia grave, mal de Parkinson, pênfigo, espondiloartrose anquilosante, nefropatia grave e outras moléstias que a lei indicar com base nas conclusões da medicina especializada; e   
 (...) 
Art. 110. O militar da ativa ou da reserva remunerada, julgado incapaz definitivamente por um dos motivos constantes dos incisos I e II do art. 108, será reformado com a remuneração calculada com base no soldo correspondente ao grau hierárquico imediato ao que possuir ou que possuía na ativa, respectivamente. 
§ 1º Aplica-se o disposto neste artigo aos casos previstos nos itens III, IV e V do artigo 108, quando, verificada a incapacidade definitiva, for o militar considerado inválido, isto é, impossibilitado total e permanentemente para qualquer trabalho.
Portanto, na reforma de 2005, não se verificou a invalidez definitiva, razão pela qual constou da portaria de concessão de reforma: "Não é inválido". Com isso, ao já ter sido reformado, ainda que com o passar dos anos ele tenha se tornado efetivamente inválido, esse novo quadro não tem o condão de alterar os proventos do interessado. É nesse sentido a jurisprudência do Superior Tribunal de Justiça - STJ, já mencionada na decisão embargada.
Destaco que o novo ato de reforma, emitido a contar de 8/12/2015 e disponibilizado ao TCU em 5/4/2018, é ato complexo que não se aperfeiçoa até que o TCU conceda o registro definitivo. Nesse caso, não é demais relembrar que, no julgamento dos embargos de declaração opostos nos autos do RE 636.553, o Supremo Tribunal Federal - STF, em julgamento na Sessão Virtual realizada de 27/11/2020 a 4/12/2020, manteve a jurisprudência daquela Corte, entendendo que o ato de aposentadoria tem natureza complexa. Na ocasião o relator, Min. Gilmar Mendes, assim se manifestou:
Nessa perspectiva, destaco que, como bem lembrado pelo Ministro Edson Fachin em seu voto, desde 1957, o Supremo Tribunal Federal tem se posicionado no sentido de que o ato de concessão de aposentadoria teria natureza de ato complexo, segundo o qual seria necessária a conjugação da vontade do órgão de origem e do TCU para que fosse perfectibilizado. 
Por esse motivo, após a edição da Lei 9.784/1999, firmou-se o entendimento de que seu art. 54 não poderia ser aplicado durante o período entre a publicação do ato de aposentadoria pelo órgão de origem e a apreciação da sua legalidade pelo TCU, haja vista ainda inexistir ato acabado. 
Quanto a esse ponto, a decisão ora embargada não alterou a jurisprudência há muito firmada, segundo a qual a concessão de aposentadoria ou pensão constitui ato administrativo complexo.
Assim, considerando que o ato de reforma em análise foi disponibilizado ao TCU em 5/4/2018 e apreciado no mérito em 30/3/2021 (Acórdão 5406/2021-TCU-Primeira Câmara) , portanto, em menos de 5 anos, não há que se cogitar que o ato em questão tenha se aperfeiçoado ou que tenha se operado a decadência para o TCU analisar a legalidade da concessão.
Também não vislumbro o alegado cerceamento de defesa, uma vez que o embargante pôde recorrer livremente, tendo apresentado pedido de reexame e, na presente fase processual, os presentes embargos de declaração.
No que diz respeito a suposta afronta ao princípio da irretroatividade de nova interpretação, destaco que, como já se fez na decisão embargada, isso não ocorreu. Vale reafirmar que o novo entendimento firmado a partir do Acórdão 2225/2019-TCU-Plenário tem sido aplicado para atos apreciados pelo TCU após a prolação do referido decisum, em estrita observância ao princípio da segurança jurídica. No caso em tela, conforme já se demonstrou, o ato de reforma do embargante, que consignou a majoração em análise, foi apreciado pelo acórdão recorrido após a prolação do Acórdão 2225/2019-TCU-Plenário, não havendo que se cogitar a suposta retroatividade da interpretação.
Diante do que foi demonstrado, resta claro que a decisão embargada não padece dos vícios apontados pelo embargante, razão pela qual devem ser conhecidos e rejeitados.
	Ante o exposto, voto para que seja adotada a minuta de acórdão que ora trago ao exame deste Colegiado.
TCU, Sala das Sessões, em 13 de setembro de 2022.
Ministro VITAL DO RÊGO 
Relator